【裁判字號】    99,訴,69
【裁判日期】    990805
【裁判案由】    確認贈與關係不存在等
【裁判全文】
臺灣屏東地方法院民事判決                99年度訴字第69號
原      告  行政院國軍退除役官兵輔導委員會屏東縣榮民服務
            處
法定代理人  乙○○
訴訟代理人  戊○○
被      告  丙○○
訴訟代理人  林錦芬律師
上列當事人間確認贈與關係不存在等事件，本院於民國99年7 月
22日言詞辯論終結，判決如下：
    主  文
原告之訴及假執行之聲請均駁回。
訴訟費用由原告負擔。
    事實及理由
一、原告主張：
  (一)先位之訴部分：
    原告所屬榮民即訴外人鄒紹中於民國98年11月20日死亡，依
    法原告為其遺產管理人，合先陳明。被告於鄒紹中死亡後，
    持鄒紹中於97年3 月26日書寫之承諾書（下稱系爭承諾書）
    向原告主張鄒紹中所有之郵局存款新臺幣（下同）180 萬元
    （下稱系爭180 萬元），已於98年3 月26日贈與給他，並已
    轉換為定期存款（存單號碼：00000000A 號），原告不能將
    前述180 萬元列為鄒紹中之遺產，然系爭承諾書僅有被告之
    簽名及見證人即訴外人甲○○之簽名，並無鄒紹中本人之簽
    名及敘述願將該筆郵局存款180 萬元無償給予被告，依民法
    第406 條之規定，為無效之贈與。又被告在鄒紹中死亡前即
    自行管有前述定期存單，似已違反系爭承諾書之約定，而有
    撤銷贈與之原因，故原告基於鄒紹中遺產管理人之身分，以
    起訴狀繕本之送達為行使撤銷贈與之意思表示及依不當得利
    之法律關係請求被告交付鄒紹中之遺產180 萬元。
  (二)備位之訴部分：若本院認定鄒紹中與被告間之贈與關係存在
    而屬有效，即請審酌其贈與似為「死因贈與」，理由如下：
    系爭承諾書中，雙方約定：「(一)、該定存單及印鑑章存鄒紹
    中處，丙○○不得以任何理由補發。(二)丙○○必須照顧鄒紹
    中至百年，且必須處理其後事事宜。對前二條立承諾書人必
    須遵守，如有違反其中一條，鄒紹中有權撤銷該項贈與。」
    ，是該承諾書之真意應為鄒紹中在過世前，仍保有該定期存
    款單及印鑑章之權利，其贈與之生效應在鄒紹中死亡後，亦
    即前述承諾書應屬死因贈與之意思表示。又死因贈與之效力
    ，似可準用民法有關遺贈之規定，則前述180 萬元，於準用
    遺贈規定下，非當然由被告取得，而應認屬鄒紹中之遺產。
    因此，原告本於鄒紹中遺產管理人之身分，自須將其遺產依
    民法相關之規定處理，故被告應將180 萬元交還原告等語。
  (三)並於本院聲明：1.確認被告與鄒紹中間贈與關係不存在。2.
    被告應將前述贈與之款180 萬元交付原告。3.訴訟費用由被
    告負擔。4.原告願供擔保，請准宣告假執行。
二、被告則以：
  (一)鄒紹中生前原居住屏東縣滿州鄉長樂村，與被告之父親係好
    友，經常出入被告家，對被告十分疼愛、照顧，看著被告成
    長、結婚、生子，還為被告之子取名字，被告也將鄒紹中視
    為父執長輩尊重。約80年間，鄒紹中因工作之故遷居住屏東
    縣恆春地區，被告及家人亦屢往探訪。十多年前鄒紹中身體
    健康逐漸走下坡，到醫院看病，不論是恆春或高雄榮總，均
    由被告或夫陪同前往，十多年來均如此，此因在被告及夫心
    目中，鄒紹中等同於父執輩。迨至98年2 月底，鄒紹中身體
    轉差，已不太能自由行動，被告遂將之接回家照顧，並另在
    住家旁搭建一簡單鐵皮屋供彼居住。同年3 月下旬，鄒紹中
    表示其無親人，既然多年來由被告照顧，有意將大多數存款
    贈與被告，否則其身故後也是由原告收回，遂於98年3 月26
    日由被告陪同前往屏東縣恆春鎮，先到證人即代書甲○○處
    ，由甲○○依其之意撰寫系爭承諾書，被告承諾該180 萬元
    之存摺及印鑑章仍由鄒紹中保管，被告應負責照顧鄒紹中至
    百年並處理後事。再共同前往郵局，鄒紹中先行以電話聯絡
    朋友即證人己○○，及原告在恆春聯絡處之組長即證人丁○○到場見證。鄒紹中親口向該二人聲明基於被告長期照顧伊
    ，願贈與存款180 萬元，由彼親自填寫提款單，提領180 萬
    元，以轉帳方式直接轉人被告帳戶內，並將180 萬元以定期
    存款之方式儲存。
  (二)被告照顧鄒紹中至伊過世。於同年10月3 日因鄒紹中身體狀
    況甚差，被告唯恐有所閃失，徵得同意後送往屏東縣恆春南
    門醫院護理之家，臨走前，鄒紹中囑咐將所有貴重物品，包
    括存摺、其他郵局存摺、系爭承諾書、印鑑章等均交給被告
    保管。嗣被告再將鄒紹中接回家照顧，直至同年11月20日晚
    上，被告見鄒紹中意識全失，急忙聯絡救護車送往屏東縣恆
    春南門醫院急救，醫院表示已無生命跡象。被告立即連絡丁○○，陳某到達後，不顧被告表示要依鄒紹中之遺願為之辦
    理喪事之意，聲稱原告會處理，即將鄒紹中之大體載往屏東
    縣龍泉地區。而後，被告曾向原告表示，因鄒紹申生前曾交
    代欲埋葬在屏東縣滿州鄉長樂村，但原告拒絕，被告不得不
    取出協議書以為證，原告才知有贈與存款之事。
  (三)系爭180 萬元並非鄒紹中之遺產，因鄒紹中於98年3 月26日
    即贈與並交付給被告，雖系爭承諾書並無鄒紹中之簽名，然
    一般人於對法律適當適合之程序並不全然明瞭之情形下，僅
    由一方立承諾書、切結書等交給另一方收執之情形頗常見。
    此可由證人甲○○證言可證。其次，系爭承諾書對鄒紹中而
    言，其在意的是盼有所保障，不致發生被告將180 萬元領走
    後棄置不顧。大多贈與財物者，往往會採取將證件自行保管
    之方式，如不動產之所有權狀，重點亦是贈與人最在意者，
    當為受贈與者是否確有履行承諾，踐行贈與人之要求，而非
    在於文件由何人保管。被告確已履行照顧鄒紹中至百年之承
    諾，且於鄒紹中將所有證件交給被告後，於伊生前也未動用
    及該180 萬元，故被告並未違背立承諾書之行為及意涵。
  (四)原告另主張本件係死因贈與，然鄒紹中已將180 萬元交付予
    被告，定期單上之所有人亦為被告而非鄒紹中，顯然早已屬
    被告所有，與死因贈與情形不同。至於系爭承諾書上另有載
    明定存單、印章仍由鄒紹中保管及被告必須照顧鄒紹中至百
    年並處理後事，推其用意當是在防止被告提領，後不再照顧
    彼，才以此種方式作為一保障，然仍與死因贈與不同。至被
    告必須照顧及辦理後事等之約定，應屬有負擔之贈與，被告
    確已照顧鄒紹中至百年，綜上，系爭180 萬元是鄒紹中生前
    即贈與交付給被告，原告之請求為無理由等語置辯，並於本
    院聲明：1.原告之訴及假執行之聲明均駁回2.訴訟費用由原
    告負擔。3.如受不利之判決，願供擔保請准免假執行。
三、下列事項為兩造所不爭執，且有臺灣屏東地方法院檢察署相
    驗屍體證明書、除戶戶籍謄本、中華郵政股份有限公司屏東
    郵局99年6 月24日屏營字第0990003070號函所附郵政定期儲
    金存單、郵政定期儲金本息轉存申請書、郵政定期儲金開戶
    存款單在卷可憑（分見本院卷第5 至6 頁、第66至70頁）。
  (一)鄒紹中為原告所屬榮民，於98年11月20日死亡，依法原告為
    其遺產管理人。
  (二)鄒紹中生前在恆春郵局有存款180 萬元，該180 萬元於98年
    3 月26日已轉換儲戶姓名為被告丙○○之定期存款，存單號
    碼為00000000A 。
四、下列事項為本件主要爭執事項：(一)依據先位聲明鄒紹中與被
    告之間有無成立贈與契約？(二)依據備位聲明上開贈與契約如
    果有效，是否為死因贈與？茲分述本院見解如下：
  (一)被告主張鄒紹中與伊之間簽寫系爭承諾書及鄒紹中有同意贈
    與系爭180 萬元予被告等情，除有系爭承諾書為證外，被告
    另舉：
  1.證人甲○○到場證述：「（否認識鄒紹中、丙○○？）不認
    識，有看過。有看過丙○○。（他找你辦過什麼事情？）去
    年去伊那邊寫一筆錢要給丙○○，當時是一起去郵局領的，
    之後寫一個不知道是切結書還是承諾書。去的人有伯伯（按
    ：即鄒紹中）、丙○○、伊、還有一位組長，組長是郵局通
    知去的。（是否領現金？）這是他們辦理的。（書面內容表
    明何事？）伊記不清楚了。（伯伯說錢要給丙○○是在什麼
    場合講的？）到郵局及到伊事務所都是這麼說的，伯伯是親
    口對伊說，也有親口對丙○○說。（給丙○○多少錢？附帶
    條件為何？）錢數額伊不清楚，條件是按照書面上有寫。（
    書面上的條件是你建議的，還是你自己寫的？）他們雙方一
    起跟伊講的，伊是按照他們的意思寫。（寫完之後文件交給
    何人？）當初是他們一起來的，應該是交給丙○○。（提示
    本院卷第7 頁到第8 頁承諾書，這是否你所說的書面文件，
    其上簽名是你所簽？）是。（上面日期是97年，這是97年還
    是98年的事情？）應該是98年，日期應該是寫錯了。見證人
    是伊簽名的，承諾書是伊筆跡沒錯。（你說明3 月28日領錢
    之後才寫承諾書，這承諾書實際上的日期是97年，你說承諾
    書是你寫的，但這筆跡與你簽名有很大的差異？）這是伊寫
    的。（既然你簽完之後為何鄒紹中本人不簽名？）這是承諾
    書是被告本人寫給鄒紹中的，是丙○○要伊代筆寫給鄒紹中
    的承諾，所以伊才沒有要求鄒紹中簽名。（你身為代書，按
    照承諾的話要鄒紹中簽名才有公信力？）代書是幫他們代筆
    ，他們沒有要求伊要鄒先生簽名，伊只是寫承諾書，內容是
    他們講好要伊寫的。（到底是先寫承諾書到郵局還是先到郵
    局再寫承諾書？）他們先到伊事務所再到郵局，之後再到事
    務所寫承諾書，都是同一天辦理的，至於程序先後記不起來
    了等語在卷（見本院卷35至38頁），核證人甲○○與兩造並
    無何利害關係，其證詞應無偏袒任何一方之虞而可採信；而
    自證人甲○○之證詞可推知，鄒紹中確有親自至恆春郵局將
    系爭180 萬元領出交付並擬贈送被告，且鄒紹中與被告間確
    實有約定：「(一)、該定存單及印鑑章存鄒紹中處，丙○○不
    得以任何理由補發。(二)丙○○必須照顧鄒紹中至百年，且必
    須處理其後事事宜。對前二條立承諾書人必須遵守，如有違
    反其中一條，鄒紹中有權撤銷該項贈與。」等條件，及系爭
    承諾書確是依據鄒紹中與被告之意見而寫就等情，可堪認定
    屬實。
  2.被告另舉證人己○○到庭證稱：（你是否認識鄒紹中？）鄒
    紹中伊認識。（你與他是否為軍中同袍？）伊當聯絡員的時
    候管理老兵的時候認識他，滿州的這位小姐伊不認識，但有
    看到這位小姐照顧他，贈與這錢的事情，當時伊應該有貳佰
    萬，錢一般存在銀行，要領超過10萬要組長到場，伊當時有
    在場，他來的時候，伊問老鄒要做什麼，他說他活不久要走
    了，他有一些錢要給丙○○，伊也不認識丙○○。這是他在
    領錢的地方服務處跟伊講的，伊說這是你的事情，伊不管。
    你（是否看過代書？）他是伊隔壁鄰居，鄒紹中有什麼事情
    都找這位代書，他要寫遺書，送錢給林小姐都是找這位代書
    。代書說錢就給他就好不用寫遺書。（提示承諾書，是否有
    看過？）沒有看過。（鄒紹中何時去住南門醫院護理之家？
    ）不清楚，曾去看過他一次。（他在那裡住多久？）沒有住
    很久。（是否住超過三個月？）沒有。（鄒紹中原來住在哪
    裡？）原來住在滿州軍人服務中心的房子，生病的時候就搬
    到林小姐的家裡去住。這錢是鄒紹中的，這是他的錢他要送
    給何人是他的事情，沒有人管的了。他是活著的時候送的，
    不是說死了林小姐才去領的，還有另一個組長也有來了，伊
    也有看到這件事。（證人丁○○是否你所說的組長？）是。
    （郵局領錢的時候他是否在現場？）伊領錢貳佰萬也是叫他
    來的。軍人領錢超過20萬元要組長到場。那天組長在場等語
    在卷（見本院卷第38至39頁），核證人己○○為鄒紹中生前
    好友，而該筆款項歸屬何人與伊均無利害衝突，故其應無為
    虛偽證詞之動機，而自證人己○○之證詞足以證明鄒紹中生
    前確實有接受被告照顧，且系爭180 萬元領款之日確實為鄒
    紹中本人親自所為，並當場在原告之組長丁○○監督下為之
    ，而鄒紹中本人確有親口對伊說出要贈送該筆180 萬元給被
    告等詞，故被告抗辯系爭180 萬元是鄒紹中親自領出要贈送
    被告一節核屬可信。
  3.被告另舉證人丁○○到庭證述：伊是原告地區服務組長。（
    是否認識鄒紹中？）認識，因為服務組長要訪視。（剛剛被
    告當庭陳述鄒紹中領錢給他這件事證人現場有看到，請說明
    經過？）當天是己○○打電話給伊說有一筆錢要領取，他請
    伊協助，郵局會通知伊到場關切，己○○在領錢的時候看到
    丙○○推鄒紹中坐輪椅進來，鄒紹中說他跌倒要到醫院開刀
    ，要領錢給丙○○。（鄒紹中在郵局領錢你見證過幾次？）
    就這一次。（這次領多少錢？）原本是要領200 多萬，伊告
    訴他身上要留一點不要全部，所以印象中是180 萬元。（是
    領取現金？）這部份伊沒有注意。（領錢這件事是丙○○跟
    郵局的人講、填寫文件還是鄒紹中？）領錢這件事是鄒紹中
    跟郵局的人講的。文件是何人寫的伊沒有印象。（當時鄒紹
    中說這筆錢是要給丙○○嗎？）他說出院之後要到丙○○家
    住給丙○○照顧等語在卷（見本院卷第39至40頁），證人丁○○為原告地區服務組長，而其確有親見鄒紹中至郵局提領
    180 萬元交給被告，原因是鄒紹中出院後將由被告照顧才交
    付等情，可堪認定屬實。
  (二)依據先位聲明鄒紹中與被告之間有無成立贈與契約？
  1.承上(一)所審認各節，本件進而需探究鄒紹中與被告間有無成
    立贈與契約？而按稱贈與者，謂當事人約定，一方以自己之
    財產無償給與他方，他方允受之契約。又按贈與附有負擔者
    ，如贈與人已為給付而受贈人不履行其負擔時，贈與人得請
    求受贈人履行其負擔，或撤銷贈與。民法第406 條及第412
    條第1 項分別定有明文。
  2.而查，系爭承諾書係依據鄒紹中與被告之意見而書寫，業經
    證人甲○○證稱如上，而關於系爭180 萬元是鄒紹中要贈送
    被告一節，不論甲○○或己○○均證述如上，且於鄒紹中領
    款之同日即轉換成被告名義之定期存款單，僅是約定仍由鄒
    紹中保管之，亦為兩造所不爭執，顯見鄒紹中與被告間關於
    成立贈與契約意思表示確實互相一致，而該系爭承諾書雖無
    鄒紹中簽名其上，不影響該贈與契約之成立；其次被告與鄒
    紹中間所成立之贈與契約依據系爭承諾書亦約明2 項條件及
    如被告有違反其中一項時，鄒紹中均得撤銷該項贈與之文義
    ，有承諾書在卷可參（見本院卷第7 頁），而關於得行使撤
    銷之條件約定包括有：(1)該定存單及印鑑章存鄒紹中處，丙○○不得以任何理由補發。(2)丙○○必須照顧鄒紹中至百年
    ，且必須處理其後事事宜。」等語，其中第1 項是約定保管
    定存單之人，及限制被告不得無故申請補發之事由，第2 項
    則是約定被告須照顧鄒紹中至死亡為止並處理後事喪葬之義
    務，自該2 項約定反面解釋，倘被告違反其中任何一項時，
    鄒紹中均可以撤銷贈與，文義上既約定是得撤銷贈與，顯見
    鄒紹中與被告間之贈與契約性質上屬於生前負有負擔之贈與
    契約至明，若為死因贈與契約，則應約定待鄒紹中死亡時才
    可以取得贈與物，而非約定撤銷贈與之事由，從而鄒紹中與
    被告間屬於生前負有負擔之贈與契約可堪認定。
  3.又原告基於鄒紹中遺產管理人之身分，以起訴狀繕本之送達
    為行使撤銷贈與之意思表示及依不當得利之法律關係請求被
    告交付鄒紹中之遺產180 萬元，是否有理由？為需進一步探
    究者，而本件撤銷贈與之約定條件業如上述，原告可否行使
    撤銷權端視被告有否違反之情事？而查，系爭180 萬元早於
    98年3 月26日已變換成被告名義，可認於該時被告已取得該
    筆存款所有權，至原告主張於鄒紹中生前已自行保管定存單
    ，而認被告構成撤銷贈與事由云云，然依據撤銷事由第1 項
    是約定該「定存單及印鑑章存鄒紹中處，丙○○不得以任何
    理由補發」等語，而被告自始均未申請補發，此由被告自承
    鄒紹中自己保管到98年9 月間，之後因身體狀況不佳生病囑
    咐將所有貴重物品，包括存摺、其他郵局存摺、系爭承諾書
    、印鑑章等均交給被告保管等詞，其雖無法舉證是鄒紹中自
    己親自交付，然鄒紹中係於98年10月15日至同年10月27日住
    於南門醫院，有南門醫院99年5 月3 日99南字第32號函覆病
    歷資料、住院護理紀錄在卷可參（見本院卷第49至64頁），
    其中關於鄒紹中生病住院期間，於擬轉至安養中心及住院出
    院之處理事務，南門醫院是通知被告及丁○○前來處理一節
    以觀（見本院卷第64頁反面之護理記錄記載），並參酌證人
    己○○所證述鄒紹中向來都是由被告協助照顧之情，則被告
    上開抗辦，衡之人情亦屬合理，況被告亦自承鄒紹中於98年
    11月間去世，伊於同年12月28日領出系爭180 萬元等語，顯
    見被告並無任何補發定存單之事由，則其於鄒紹中生前病危
    之時保管定期存款單既是鄒紹中生前之囑咐，自難認被告有
    違反上開撤銷事由第1 項約定甚明；次查，被告復抗辯鄒紹
    中之後事是因原告出面接手，導致其無法處理等詞，此部分
    原告亦未否認，則被告抗辯伊無違反撤銷事由第2 項「丙○○必須照顧鄒紹中至百年，且必須處理其後事事宜」之情，
    核屬可採。綜上，被告既無違反撤銷贈與之事由，則原告基
    於鄒紹中遺產管理人之身分，以起訴狀繕本送達為行使撤銷
    贈與之意思表示，自屬無據；而系爭180 萬元之贈與契約既
    無撤銷事由，被告取得該款項是基於贈與契約而取得並非無
    法律上原因，從而原告依不當得利之法律關係請求被告交還
    鄒紹中之遺產180 萬元，於法即屬無據，應予駁回。
  (三)依據備位聲明上開贈與契約如果有效，是否為死因贈與？
  1.又按遺囑人依遺囑所為之遺贈，因依一方之意思表示即而成
    立，為屬無相對人之單獨行為，與死因贈與乃以贈與人之死
    亡而發生效力，並以受贈人於贈與人死亡時仍生存為停止條
    件之贈與，其為贈與之一種，性質上仍屬契約，須有雙方當
    事人意思表示之合致者迥然不同，最高法院著有95年度台上
    字第817 號判決意旨可供參考。依據前述最高法院判決意旨
    可知，所謂「死因贈與」乃約定以贈與人之死亡而發生贈與
    之效力，並以受贈人於贈與人死亡時仍生存為停止條件之契
    約。
  2.而查，鄒紹中與被告間屬於生前負有負擔之贈與契約既經認
    定如上，原告備位主張是成立死因贈與，於準用遺贈規定下
    ，非當然由被告取得，而應認屬鄒紹中之遺產，並訴請返還
    系爭180 萬元，於法即屬無據，應予駁回。
  (四)綜上，原告先位或備位主張均無理由，從而原告不論依不當
    得利之法律關係請求被告交還鄒紹中之遺產180 萬元，或依
    據死因贈與準用遺贈規定訴請被告返還系爭180 萬元之遺產
    ，於法均屬無據，其訴應予駁回；原告之訴既經駁回，其假
    執行之聲請亦失所依附，應併予駁回之。
五、本件事證已臻明確，兩造其餘主張、陳述及立證方法，經核
    於判決不生影響，爰不逐一論列，附此敘明。
據上論結：原告之訴為無理由，依民事訴訟法第78條，判決如主
文。
中    華    民    國    99    年    8     月    5     日
                  民事第一庭    法  官  潘快
正本係照原本作成。
如不服本判決，應於收受送達後二十日內向本院提出上訴書狀，
其未表明上訴理由者，應於提出上訴後二十日內向本院補提理由
書狀（均須按他造當事人之人數附繕本）
                                書記官  黃麗燕
中    華    民    國    99    年    8     月    5     日

司法院資訊處製作；財團法人民間司法改革基金會備份。
